【裁判字號】    98,司繼,415
【裁判日期】    990413
【裁判案由】    拋棄繼承權
【裁判全文】
臺灣新竹地方法院民事裁定             98年度司繼字第415號
聲  請  人  戊○○
            丙○○
            甲○○
            乙○○
上列聲請人聲請拋棄繼承權事件，本院裁定如下：
    主  文
本件拋棄繼承准予備查。
程序費用新臺幣壹仟元由聲請人負擔。
    理  由
一、本件聲請意旨略以：被繼承人丁○○於民國97年3月5日死亡
    ，聲請人丙○○、戊○○、甲○○、乙○○為被繼承人之姊
    、妹，係被繼承人之第三順位繼承人，其等直至98年12月間
    接獲台灣新竹地方法院98年12月7日新院雲98司執孔字第
    29211 號函，始知其等為被繼承人之繼承人之事實。是以，
    聲請人等雖遲至98年12月15日始向鈞院聲明拋棄繼承，仍未
    逾知悉其等得繼承之時起三個月之期間，爰依民法第1174條
    之規定，提出繼承系統表、繼承拋棄聲請書、被繼承人之除
    戶戶籍謄本、聲請人之戶籍謄本、印鑑證明等文件，聲請核
    備等語。
二、按繼承人拋棄其繼承權，應於「知悉」其得繼承之時起三個
    月內以書面向法院為之，民法第1174條第1項、第2項前段亦
    有明文。是繼承人之拋棄繼承權，應於知悉其得繼承之時起
    三個月內，以書面向法院為之。究其立法意旨，無非使繼承
    之法律關係藉短期除斥期間早臻確定，以保護被繼承人之債
    權人，並求慎重。是繼承權之拋棄為要式行為，屬強制規定
    ，如逾期不向法院為拋棄繼承，即非合法，而不生拋棄之效
    力。再按民法第1174條第2項前段「知悉」之起算時點，目
    前學說上有覺知死亡說、自覺繼承人說、認識遺產說及折衷
    說之別。詳言之，覺知死亡說為知悉被繼承人死亡時；自覺
    繼承人說為知悉被繼承人死亡外，尚須覺知自己為繼承人時
    ；認識遺產說則為對繼承財產之存在有所認識之時；折衷說
    乃原則上採自覺繼承人說，例外為採取認識遺產說。日本學
    說及判例對於拋棄繼承考慮期間之起算點，均一致採取折衷
    說，亦即除知悉被繼承人死亡之事實及自己為繼承人外，尚
    須確知積極財產之一部或消極財產之存在時，始為知悉。蓋
    繼承人於繼承開始後，雖已自覺為繼承人，但由於遺產之所
    在及其狀態之複雜，於短暫之三個月期間內，確切明瞭遺產
    狀況，本有困難，且在一般情形，債權並無公示性，而繼承
    債權人行使其請求權，其消滅時效長達十五年，是以，於自
    覺為繼承人三個月後，繼承債權人始出而主張債權，此際如
    認為自斯時起算三個月考慮期間，繼承人仍可決定是否拋棄
    ，而選擇為拋棄，致該繼承債權人無從自繼承人之固有財產
    取償時，仍非不公平。觀諸我國民法僅就繼承拋棄三個月法
    定期間之起算點規定為「知悉其得繼承之時」，則將起算時
    點解為原則上採自覺繼承人說，例外採認識遺產說，即採折
    衷說之見解，於法並無不合，亦與係現今人民之法律感情相
    符。從而，如繼承人為拋棄繼承之聲請，雖已逾三個月期間
    ，但釋明自認識遺產起算並未逾期時，非訟法院即應為實質
    審查，依職權調查事實及證據，而為准予備查或駁回之裁定
    ，而非概予駁回（參郭振恭著，拋棄繼承與非訟事件，邁入
    二十一世紀之民事法學研究─駱永家教授七秩華誕祝壽論文
    集，元照出版有限公司，二００六年七月，九至十一頁）。
三、經查，本件拋棄繼承人之被繼承人丁○○係於97年3月5日死
    亡，有除戶戶籍謄本附卷可按。聲請人等主張其等為被繼承
    人之第三順位繼承人，於被繼承人死亡時，曾立即辦理拋棄
    繼承，惟該次拋棄繼承因尚有前順位繼承人，經法院告知其
    等須嗣前順位繼承人辦妥拋棄繼承，並由前順位之繼承人以
    存證信函或書面通知其等後，其等始須辦理拋棄繼承。因期
    間均未接獲前順位繼承人拋棄繼承之通知，其等並不知悉其
    等為被繼承人之繼承人之事實。直至於98年12月間接獲銀行
    之催繳通知書，始知其等為被繼承人之繼承人之事實（本院
    99年4月9日訊問筆錄參照），另經本院依職權調閱97年度繼
    字第239號、第305號聲請拋棄繼承卷宗資料，被繼承人之子
    輩繼承人徐志臺、徐志銘、徐紹益於97年5月間向本院聲明
    拋棄繼承時，確實未通知聲請人即第三順位繼承人，雖被繼
    承人之直系血親卑親屬到院陳明於被繼承人死亡之際，即口
    頭告知其等將辦理拋棄繼承，惟被繼承人之直系血親卑親屬
    於拋棄繼承後，並未依法通知聲請人，至聲請人無從知悉其
    等得為拋棄繼承之時點。從而，聲請人主張其等並未自覺為
    繼承人，尚非空言無憑。退步言之，縱認聲請人已知悉自己
    為繼承人，尚須其等對繼承財產之存在有所認識之時，始為
    民法第1174條第2項前段「知悉」之起算時點，而觀諸卷附
    本院民事執行處98年12月7日新院雲98司執孔字第29211 號
    函，發文日期為98年12月7日，顯見聲請人應係自98年12 月
    7日之後始對繼承財產之存在有所認識。是聲請人於98年12
    月15日向本院聲明拋棄繼承，自認識遺產起算並未逾期3個
    月，其拋棄繼承於法核無不合，自應予以備查。
四、末按，非訟事件，應依非訟事件程序處理，法院僅須形式上
    審查是否符合非訟事件程序上之要件，無需為實體上之審查
    ，關於拋棄繼承權聲明之法效如何，倘利害關係人對之有所
    爭執，應循民事訴訟程序訴請法院為實體上之裁判，以謀解
    決，非訟事件法院不得於該非訟事件程序中為實體上之審查
    及裁判（最高法院九十年度台抗字第六四九號裁判參照）。
    揆之上開說明，繼承人向法院為拋棄繼承權之表示，係屬非
    訟事件性質，其目的在使法院有案可查，杜絕倒填日期，或
    偽拋棄之證明文件，法院就拋棄之人是否為繼承人？其與被
    繼承人之關係如何？知悉得繼承之年月日？有無以書面通知
    因其拋棄而應為繼承之人或有不能通知之情形，法院僅須形
    式上審查是否符合非訟事件程序上要件，自無需為實體上之
    調查。是以，關於實體上之問題，如有利害關係人對該拋棄
    繼承權之效力有所爭執，應循民事訴訟程序，訴請法院為實
    體上之判決，殊非於非訟事件所得審究，附此敘明。
五、依非訟事件法第21條第1項前段，裁定如主文。
中    華    民    國    99    年    4     月    13    日
                  家事法庭司法事務官  張淑玲
以上正本係照原本作成。
如對本裁定抗告須於裁定送達後十日內向本院提出抗告狀。
中    華    民    國    99    年    4     月    13    日
                                書記官  陳德榮

司法院資訊處製作；財團法人民間司法改革基金會備份。
